【裁判字號】    89,訴,2682
【裁判日期】    891130
【裁判案由】    確認債權不存在
【裁判全文】
臺灣臺北地方法院民事判決  八十九年度訴字第二六八二號
    原      告  乙○○
    訴訟代理人  甲○○
                丙○○
    被      告  丁○○○
右當事人間請求確認債權不存在事件，本院判決如左：
    主      文
確認原告所有坐落臺北市○○區○○段二小段三六三地號土地（面積一千四百六十四
平方公尺）所有權應有部分一二○分之一、臺北市○○區○○段二小段四二五地號土
地（面積六十三平方公尺）所有權應有部分二分之一及其上建號二○號即門牌臺北市
文山區○○街四十八巷十六號建物（一、二層面積各為二十九點五一平方公尺）所有
權應有部分二分之一，於民國八十九年二月十一日經臺北市古亭地政事務所文山字第
○三二○六○號收件，為被告設定本金最高限額新臺幣二百二十五萬元之抵押權所擔
保之債權不存在。
被告應將前項土地及建物抵押權設定登記予以塗銷。
訴訟費用由被告負擔。
    事      實
甲、原告方面：
  一、聲明：如主文第一、二項所示。
  二、陳述：
    (一)、原告因繼承而取得坐落臺北市○○區○○段二小段三六三地號土地（面積一
        千四百六十四平方公尺）所有權應有部分一二○分之一、臺北市○○區○○
        段二小段四二五地號土地（面積六十三平方公尺）所有權應有部分二分之一
        及其上建號二○號即門牌臺北市○○區○○街四十八巷十六號建物（一、二
        層面積各為二十九點五一平方公尺）所有權應有部分二分之一（下稱系爭房
        地）。詎原告日前向地政機關申請土地及建物登記簿謄本後，始查悉系爭房
        地有設定予被告本金最高限額新臺幣（下同）二百二十五萬元之抵押權登記
        。原告與被告根本不相識，並無向被告借款之情形，且原告並未取得被告分
        文，足證原告並未向被告借款，原告既未向被告借款，則被告對原告自無二
        百二十五萬元之債權存在。
    (二)、證人古衍岐於民國（下同）八十九年八月八日庭訊時自承「拿房地去借錢，
        我弟弟（即原告）並不知道。後來我弟弟還是不知道。‧‧‧我弟弟從來沒
        有去過被告家，本票上的字是嚴康華寫的，嚴康華有說他是乙○○，切結書
        也是嚴康華寫的」及證人林鈺挺亦證稱：「‧‧‧本票是到趙太太（即被告
        ）家簽的，當天我看到的乙○○不是在場的原告‧‧‧」（見八十九年八月
        二十二日言詞辯論筆論）。同時被告亦自承：「我有見過乙○○是否是在場
        的原告我不知道」（見八十九年八月二十二日言詞辯論筆錄），足認原告與
        被告互不相識，原告並未以所有土地向被告抵押借貸，而所交付本人印鑑章
        及身份證予林鈺挺代書所指定之收受人李泉衛和交付房屋，土地所有權狀、
        本人戶籍謄本及印鑑證明正本予古衍岐前妻劉秀琴前均立下書據載明所交付
        之文件僅辦理繼承之用，以上均足證明原告既未向被告抵押借款，則被告對
        原告自無二百二十五萬元之債權存在。
    (三)、又抵押權之設定以債權之成立為前題，若債權不存在，因抵押權有從屬性，
        其抵押權不生效力。本件原告與被告間之債權債務關係既不存在，原告依民
        法第七百七十六條請求被告對原告所有系爭房地所為之抵押權登記予以塗銷
        。
  三、證據：提出土地登記謄本二紙、建物登記謄本一紙及收受字據二紙為證。
乙、被告方面：被告未於最後言詞辯論期日到場，惟據其以前到場辯論及所提書狀，
    其聲明、陳述略以：
  一、聲明：駁回原告之訴。
  二、陳述：
    (一)、原告夥同訴外人古衍岐（為原告之兄）由代書林鈺挺介紹，提出系爭不動產
        並出示身分證正本向被告借款一百五十萬元。而原告及訴外人古衍岐除出示
        身分證以證明其為本人外，並共同開具票號：一○九五八八號、發票日為八
        十九年二月十一日、到期日為八十九年五月十日之商業本票乙紙，作為借款
        憑證。
    (二)、由於借款金額數目龐大，被告僅允於開具本票當日支付渠等十萬元，以應渠
        等繳付系爭不動產辦理遺產繼承遺產稅之繳納，餘額應渠等要求，於辦妥抵
        押權設定登記當日，即八十九年二月十六日，經扣除代書之介紹費手續費及
        應付被告之三個月利息後，即予匯入第一銀行木柵分行第00000000
        000號古衍岐之帳戶內。
    (三)、原告有授權古衍岐代理原告辦理借款及繼承之事，否則僅辦理繼承登記並不
        需要身分證影本及印鑑證明，所以被告認為古衍岐是原告之代理人。
  三、證據：提出土地登記謄本二紙、建物登記謄本一紙、身分證影本二份、及商業
      本票影本、匯款單影本、切結書影本各一份為證。
丙、本院依職權訊問證人古衍岐，調閱台北市古亭地政事務所八十九年二月十六日登
    記字號文山字第三二○六號抵押權設定登記契約書、土地登記申請書及向台北市
    古亭地政事所函查辦理遺產繼承登記應提出之證件。
    理      由
甲、程序方面：被告經合法通知，未於最後言詞辯論期日到場，核無民事訴訟法第三
    百八十六條所列各款情形，爰依原告聲請，由其一造辯論而為判決。
乙、實體方面：
  一、原告起訴主張其因繼承而取得系爭房地，其與被告素不相識，並未以系爭房地
      向被告抵押借款與設定本金最高限額抵押權二百二十五萬元，為此訴請確認該
      二百二十五萬元之債權不存在，併依民法第七百六十七條規定請求被告塗銷系
      爭房地抵押權設定登記等語。
  二、被告則以原告與訴外人古衍岐由代書林鈺挺介紹向伊為抵押借款，原告及古衍
      岐出示身分證證明為渠等本人，提出系爭房地為伊設定最高限額抵押權二百二
      十五萬元，並向伊借款一百五十萬元，且渠等共同簽發商業本票乙紙，作為借
      款憑證，又伊於渠等開具本票當日已支付十萬元，餘額應渠等要求，於辦妥抵
      押權設定登記之八十九年二月十六日當日經扣除代書之介紹費、手續費及應付
      被告之三個月利息後，即匯入第一銀行木柵分行第00000000000號
      古衍岐帳戶內，原告有授權古衍岐代理其辦理借款及繼承之事等語，資為抗辯
      。
  三、本件原告主張其因繼承取得系爭不動產，為該不動產之所有人，而系爭不動產
      已被設定本金最高限額抵押權二百二十五萬元予被告，業據其提出土地登記謄
      本及建物登記謄本等件為證，並為被告所不爭執，應堪信為真實。
  四、至原告主張其未以系爭房地向被告抵押借款之事實，則為被告所否認。經查：
    (一)、證人即原告之兄古衍岐到庭證述稱：「八十九年二月我沒有和我弟弟（原告
        ）去向被告借錢‧‧‧我弟弟從來沒有到過被告家，本票是上面的字是嚴康
        華寫的，嚴康華有說他是乙○○，切結書也是嚴康華寫的。」（見八十九年
        八月八日言詞辯論筆錄）、「我帶去的人是嚴康華」等語（見八十九年十一
        月二日言詞辯論筆錄），另證人林鈺挺亦到庭結證稱：「本票是到趙太太（
        被告）家簽的，當天我看到的乙○○不是在場的原告」（見八十九年八月二
        十二日言詞辯論筆錄）、「古衍岐帶去的人，有拿出原告的身分證說自己是
        乙○○」、「被告有核對身分證，問那人說本人和身分證照片有出入，那人
        說歲月會改變身材，古衍歧和那人同時簽名」、「印章是古衍岐拿去蓋的，
        古衍岐帶去的那個人我只有看過一次，當時古衍歧有說我負責把人帶過來。
        」等語屬實（見八十九年十一月二日之言詞辯論筆錄）。且被告亦表示：「
        我有見過乙○○，是否是在場的原告我不知道。」（見八十九年八月二十二
        日言詞辯論筆錄），足證原告並未與古衍歧共同前往被告家中向被告辦理抵
        押借款，亦未於借款本票及切結書上親自簽名或用印。
    (二)、本院將前揭借款本票及切結書連同原告之印章送請法務部調查局鑑定其上「
        乙○○」印文是否相同，經該局於八十九年十月十三日以（八十九）陸(二)字
        第八九０七九二八一號鑑定通知書函復本院稱前揭借款本票上出票人「乙○
        ○」（原告）之印文及切結書上連帶保證人「乙○○」之印文經與原告印鑑
        章所蓋印文比對結果「印文特徵相符」，上開鑑定結果固能證明前揭借款本
        票及切結書上「乙○○」之印文為真正，惟尚不足以證明原告有親自用印借
        款之事實，況證人古衍岐、林鈺挺均證述借款當時用印者非原告，被告雖辯
        稱原告有授權他人用印借款云云，惟借款當時用印者並非表示為原告之代理
        人，而係自稱為原告本人，且被告迄未舉證證明原告將印章交付他人即有授
        與他人代理借款之意思表示，自難認借款當時用印者即為原告之代理人，被
        告上開抗辯，自不足採。
    (三)、被告另辯稱辦理繼承登記不需要身分證影本及印鑑證明，原告有授權古衍岐
        辦理借款之事。查辦理土地及建築改良物繼承登記之申請，申請人除有共同
        繼承人拋棄繼承者或遺產分割時檢附印鑑證明書之外，不需具備印鑑證明書
        。而申請土地及建築改良物繼承登記時，申請人或代理人於申請收件時應提
        出身分證明文件（如身分證、駕照）供收件人員核對身分無誤後發還，且登
        記完畢後，申請人應憑收件收據印章，如委託代理人申請者，則檢附代理人
        印章，至領件櫃台領取土地、建物所有權狀及發還文件，此有臺北市古亭地
        政事務所於八十九年十月十一日以北市古地一字八九六一三六八七○○號函
        所附附件「土地及建築改良物繼承登記申請須知」在卷可稽。原告自承其有
        將身分證、印鑑章交付予訴外人李泉衛以轉交林鈺挺代書，並交付系爭房地
        所有權狀、戶籍謄本及印鑑證明予古衍歧前妻劉秀琴，則原告確有將其身分
        證、印章及印鑑證明予第三人之事實。證人林鈺挺證稱伊與兩造有委託關係
        ，是李正復（即李泉衛）介紹一個辦理繼承案件，請古衍岐來找伊，古衍岐
        到伊事務所就有帶證件，並說順便要借錢，文件也是古衍岐交付予伊。古衍
        岐找伊之前，原告從未打電話給伊，而在辦理繼承當中，原告打電話給伊表
        示證件是辦理繼承的事，伊問原告是否要借錢，原告說不知道，伊要求原告
        去問原告之兄古衍岐，伊沒有向原告要身分證、印章。古衍岐後來找伊說要
        繼承及設定抵押一起辦理，伊向古衍岐表示不動產是共有的，要經過原告同
        意，原告同意才可以辦理，後來古衍岐向伊表示原告同意抵押借錢，並提供
        切結書，伊是幫渠等辦理手續。而辦理設定抵押登記所要用的印章及身分證
        影本都是古衍岐提供的，伊有與古衍歧說最好請原告親自跟伊碰面，且古衍
        岐向其表示錢是他個人要用的，不用他弟弟出面（見八十九年八月二十二日
        之言詞辯論筆錄）。雖然本件原告是委託土地代書即證人林鈺挺辦理繼承登
        記，依前揭申請須知，辦理繼承登記並不需要提出原告之印章、身分證及印
        鑑證明書，衡情一般民眾不知辦理繼承登記所須證件，是原告所稱其交付印
        章、身分證予李泉衛以轉交林鈺挺辦理繼承登記事宜，尚屬可信，另證人林
        鈺挺於前述證詞中亦證稱原告在辦理繼承登記過程中，曾於電話中向伊表示
        原告所提供之資料文件僅供辦理繼承之事項，至於原告之印章、身分證影本
        都是古衍岐提供的等語（見八十九年八月二十二日言詞辯論筆錄），參以系
        爭房地之繼承登記日期及抵押權設定日期均為八十九年二月十六日，此有土
        地登記謄本二紙及建物登記謄本一紙在附卷可證，證人古衍岐亦證稱：「‧
        ‧‧我拿房地去借錢我弟弟並不知道。後來我弟弟還是不知道。」等情（見
        八十九年八月八日之言詞辯論筆錄），足徵原告自始係基於辦理繼承登記而
        交付上開證件，並未授權古衍岐向被告辦理抵押借款及設定抵押權登記。
  五、綜上所述，原告主張其未授權他人（嚴康華）或古衍岐代理向被告借款及以系
      爭房地設定二百二十五萬元之本金最高限額抵押權予被告之事實，為可採信，
      被告既無法舉證證明借款用印者為原告之代理人或原告有授與代理權之事實，
      其上開所辯，為不足採，是則兩造間借貸關係既不存在，而抵押權具有從屬性
      ，其抵押權設定行為亦不生效力。
  六、按所有人對於無權占有或侵奪其所有物者，得請求返還之。對於妨害其所有權
      者，得請求除去之。有妨害其所有權之虞者，得請求防止之。民法第七百六十
      七條定有明文。本件原告並未向被告借款，惟其所有系爭房地上存有被告之二
      百二十五萬元本金最高限額抵押權，自係妨害原告就系爭房地所有權之行使，
      原告依上開規定自得請求被告除去該抵押權。準此，原告據以訴請被告塗銷該
      抵押權之設定登記，洵屬合法。
  七、從而，原告訴請確認系爭房地於八十九年二月十一日經臺北市古亭地政事務所
      文山字第○三二○六○號收件，為被告設定本金最高限額二百二十五萬元之抵
      押權所擔保之債權不存在，併依民法第七百六十七條規定請求被告塗銷系爭房
      地抵押權設定登記，為有理由，應予准許。又本件事證已臻明確，兩造其餘攻
      擊防禦方法，核與本件判決結果無影響，爰不逐一論述，附此敘明。
丙、結論：原告之訴為有理由，依民事訴訟法第三百八十五條第一項前段、第七十八
    條，判決如主文。
中      華      民      國    八十九    年      十一    月      三十    日
                                            民事第四庭法      官  張競文
右為正本係照原本作成
如對本判決上訴，須於判決送達後廿日內向本院提出上訴狀
中      華      民      國    八十九    年      十一    月      三十    日
~B法院書記官  楊翠明


司法院資訊處製作；財團法人民間司法改革基金會備份。
